【裁判字號】    99,訴,1734
【裁判日期】    991222
【裁判案由】    侵權行為損害賠償
【裁判全文】
臺灣高雄地方法院民事判決              99年度訴字第1734號
原      告  劉鍾玉招
            劉金貴
            劉秋瑛
            劉菊瑛
            劉寶貴
共      同  張名賢律師
訴訟代理人
被      告  吳文禎
參  加  人  新光產物保險股份有限公司
法定代理人  吳昕紘
訴訟代理人  蘇信福
上列當事人間請求侵權行為損害賠償事件，經本院民國99年12月
8 日言詞辯論終結，判決如下：
    主      文
原告之訴及假執行之聲請均駁回。
訴訟費用由原告劉鍾玉招負擔百分之四十四，餘由原告劉金貴、
劉秋瑛、劉菊瑛、劉寶貴各負擔百分之十四。
    事實及理由
一、被告未於言詞辯論期日到場，核無民事訴訟法第386 條所列
    各款情形，爰依原告之聲請，由其一造辯論而為判決。
二、原告主張：被告於民國99年2 月12日15時10分許，駕駛車牌
    號碼9081-WG 號自用小客車沿高雄縣旗山鎮○○○路由南向
    北行駛行經中興路交岔路口時，因疏未注意車前狀況，亦未
    減速通過，適被害人劉富達所騎乘之車號MZK-466 號重型機
    車沿中興路由西向東直行至系爭路口左轉進入旗屏一路，兩
    車因而發生碰撞，並致劉富達人車倒地（下稱系爭事故），
    經送醫診治，仍不治死亡。而原告劉鍾玉招為劉富達之妻，
    劉富達對之具有法定扶養義務，被告自應賠償其因劉富達死
    亡而無法受其扶養之損害新臺幣（下同）321,179 元，及非
    財產上之損害140 萬元，又原告劉金貴、劉秋瑛、劉菊瑛、
    劉寶貴為劉富達之子女（下稱原告劉金貴等4 人），各因劉
    富達之死亡而支出喪葬費用47,5 00 元，並各受有非財產上
    之損害70萬元，是扣除原告各受領之強制汽車責任險理賠金
    30萬元，原告劉鍾玉招得向被告請求賠償1,421,179 元，而
    原告劉金貴等4 人各得請求被告賠償447,500 元，為此爰依
    民法第184 條第1 項前段、第191 條之2 、第192 條、第19
    4 條之規定提起本訴等語。並聲明：(一)被告應給付原告劉鍾
    玉招1,421,179 元；應給付原告劉金貴等4 人各447,500 元
    及均自起訴狀繕本送達之翌日起至清償日止按週年利率5%計
    算之利息。(二)願供擔保，請准宣告假執行。
三、被告於言詞辯論期日未到場，據其以前陳述及所具書狀則以
    ：伊就系爭事故之發生固有過失，惟被害人劉富達應負較重
    之過失責任，又被告劉鍾玉招應舉證其是否得受扶養，且縱
    其得請求，其請求之扶養費過高，再被告等人所請求之精神
    慰撫金均已過高，應予酌減，另伊因系爭事故業已給付被告
    10萬元等語資為抗辯。並聲明：(一)原告之訴駁回。(二)如受不
    利判決，願供擔保請准宣告假執行。
四、參加人則以：被告就系爭事故之發生固有過失，惟被害人劉
    富達亦與有過失，且為肇事主因，被告應得減輕大部分之責
    任，又原告劉鍾玉招所需扶養費用，應以綜合所得稅受扶養
    親屬寬減額作為計算基礎，原告復應舉證證明劉富達於系爭
    事故發生仍具扶養能力。此外，原告請求之慰撫金容有過高
    ，應予酌減等語。
五、兩造不爭執事項：
  (一)系爭事故致被害人劉富達死亡，其繼承人為其配偶即原告劉
    鍾玉招及子女即原告劉金貴、劉秋瑛、劉菊瑛、劉寶貴。
  (二)原告業已領取強制汽車責任險理賠金共150 萬元，且被告亦
    已自行賠償10萬元予原告。
  (三)系爭事故被害人劉富達與被告均有過失。
六、得心證之理由
  (一)按因故意或過失，不法侵害他人之權利者，負損害賠償責任
    ；汽車、機車或其他非依軌道行駛之動力車輛，在使用中加
    損害於他人者，駕駛人應賠償因此所生之損害，民法第184
    條第1 項前段、第191 條之2 前段分別定有明文。經查，被
    告就系爭交通事故之發生具有過失已如前述，又劉富達死亡
    與其過失具有因果關係，是原告請求被告負侵權行為之損害
    賠償責任自屬有據。
  (二)按損害之發生或擴大，被害人與有過失者，法院得減輕賠償
    金額或免除之，民法第217 條第1 項定有明文。又駕駛人駕
    駛汽車，應遵守道路交通標誌、標線、號誌之指示，並服從
    交通指揮人員之指揮；汽車行駛時，駕駛人應注意車前狀況
    及兩車併行之間隔，並隨時採取必要之安全措施；特種閃光
    號誌各燈號顯示之意義如左：一、閃光黃燈表示「警告」，
    車輛應減速接近，注意安全，小心通過。二、閃光紅燈表示
    「停車再開」，車輛應減速接近，先停止於交岔路口前，讓
    幹道車優先通行後認為安全時，方得續行，道路交通安全規
    則第90條、第94條第3 項、道路交通標誌標線號誌設置規則
    第211 條第1 項分別著有規定。經查：
    1.系爭車禍肇事處為旗屏一路與中興路之三岔路口，旗屏一
      路為幹線道，以中央分向島為車道劃分，其由南向北車道
      內之內、外車道各寬3.9 、3.8 公尺，並具有路面邊線，
      距護欄為2 公尺，而該路段速限為70公里，設有閃光黃燈
      ，中興路為支線道，寬6.7 公尺，設有閃光紅燈，事故發
      生當時天候為雨，日間自然光，無障礙物，視距良好，地
      面濕潤，又事發後被害人所駕車號MZK-466 號重型機車於
      旗屏一路由南向北外車道留下以距內外車道分隔線0.7 公
      尺及過中興路口1.8 公尺交叉處為起點，止於距中央分隔
      島1.6 公尺處，由東南向西北延伸，長25.3公尺之刮地痕
      ，並以車頭於該刮地痕停止處、車尾距中央分隔島2.1 公
      尺而頭西南尾東北之方向倒於該處，且其前車頭及右側車
      身損壞，而被告所駕車牌號碼9081-WG 號自用小客車則以
      頭東北尾西南之方向，車頭於機車車尾南方8.2 公尺及距
      護欄0.1 公尺交叉處，車尾距護欄1.2 公尺停放於路面邊
      線外，其左前車頭損壞，而被告及其妻於警詢中則陳以其
      肇事當時之行車速率為60至70公里等情，此有道路交通事
      故現場圖、道路交通事故調查報告表、道路交通事故現場
      蒐證照片、調查筆錄等件附卷足參（見本院卷第57至69頁
      ），則依現場情狀以觀，被害人劉富達應係由中興路之支
      線道左轉旗屏一路之幹線道，以該路口設置閃光紅燈，依
      規定其應注意先停止於交岔路口前，讓幹道車優先通行後
      ，認為安全時方得續行，其竟仍貿然左轉幹線道，是被害
      人劉富達於系爭事故之發生顯有未注意遵守交通號誌之指
      示，而於設置閃光紅燈之路口，須先行停車，讓幹道車優
      先通行之過失甚明，而此顯與系爭事故發生有因果關係，
      故其就系爭事故之發生為與有過失甚明，又衡以被告駕駛
      車輛本應注意車前狀況，且行經設置閃光紅燈之路口，亦
      應注意減速接近，並注意安全，小心通過，其竟仍以每小
      時60至70公里之時速通過，而未減速並注意及貿然左轉之
      被害人劉富達等情，並參以臺灣省高屏澎區車輛行車事故
      鑑定委員會所為之鑑定結果亦為「被害人劉富達駕駛重機
      車行經閃光紅燈岔路口，支線左轉未讓幹線道車先行為肇
      事主因；被告駕駛小客車型經閃光黃燈岔路口，未減速未
      注意車前狀況為肇事次因」等語，此有該會鑑定意見書在
      卷可按（見本院卷第74頁），是本院審酌上開各情及鑑定
      意見，認被告就系爭事故應負擔30﹪之過失責任，餘即應
      由被害人劉富達負其與有過失之責任。
    2.原告固主張被害人劉富達直接左轉，未暫停於交岔路口乙
      事，係依據被告口述認定，應非屬真實云云，惟被害人劉
      富達若於左轉進入旗屏一路時，曾暫停於路口，並注意幹
      線道左右來車，依前述及，以當時天候為雨，日間自然光
      ，無障礙物，視距良好，且該路段亦甚寬闊，衡情其應會
      較易發現被告之來車，而讓其優先通過，即無系爭事故發
      生之情，是原告上開主張顯非可採。
    3.原告另主張係被告欲強行超越被害人劉富達機車前方，而
      未煞車，方致發生系爭事故，被告應負較重過失責任云云
      ，惟系爭事故發生後，被告與被害人劉富達之車輛雖均非
      停放於交岔路口，而係於旗屏一路由南向北車道上，然以
      被害人劉富達之車輛係前車頭及右側車身損壞，而被告之
      車輛則為左前車頭損壞等情觀之，兩車應係在被害人劉富
      達之車輛未轉彎通過路口時即發生碰撞，並參以被告車輛
      於事故後停放於路面邊線外，而非其原行駛之內車道，其
      當時應有向右側閃避，及當時天候為雨，路面濕潤本即摩
      擦力不足，煞車不易等情，足認被告應係閃煞不及，而非
      欲強行超越被害人劉富達之車輛，是原告上開主張亦非可
      採。
    4.綜上，系爭事故之發生應由被告負擔30﹪之過失責任，餘
      由被害人劉富達負其與有過失之責任。
  (三)按不法侵害他人致死者，對於支出醫療及增加生活上需要之
    費用或殯葬費之人，亦應負損害賠償責任；被害人對於第三
    人負有法定扶養義務者，加害人對於該第三人亦應負損害賠
    償責任；不法侵害他人致死者，被害人之父、母、子、女及
    配偶，雖非財產上之損害，亦得請求賠償相當之金額，民法
    第192 條第1 項、第2 項、第194 條項分別定有明文。又慰
    藉金之賠償須以人格權遭遇侵害，使精神上受有痛苦為必要
    ，其核給之標準固與財產上損害之計算不同，然非不可斟酌
    雙方身分資力與加害程度，及其他各種情形核定相當之數額
    ，最高法院51年台上字第223 號著有判例可供參照。次按夫
    妻互負扶養義務，其扶養義務之順序與直系血親卑親屬同，
    又此項扶養義務不得因扶養義務人不能維持自己生活而免除
    ，僅得減輕其義務，此觀民法第1116條之1 前段、第1118條
    但書等規定意旨自明。而扶養之程度，應按受扶養權利者之
    需要與負扶養義務者之經濟能力及身分定之，民法第1119條
    亦有規定。查被告因上開駕駛車輛之過失行為而致被害人劉
    富達死亡，其自應負侵權行為之損害賠償責任，茲就原告所
    得請求之損害賠償金額計算如后：
    1.殯葬費部分：
      原告劉金貴等4 人主張其為被害人劉富達各支出殯葬費47
      ,500元，業據提出福林葬儀設收據為證（見本院卷第43頁
      ），且為被告所不爭執。經核上述收據所列費用明細及金
      額，均屬依被害人劉富達之身分、地位、生前經濟狀況及
      社會喪禮習俗所必須，且未超出合理之範圍，是原告劉金
      貴等4 人請求被告賠償其等殯葬費各47,500元，洵屬於法
      有據。
    2.扶養費部分：
      (1)原告劉鍾玉招為被害人劉富達之配偶，為23年11月生，
        戶籍址位於臺灣省高雄縣，有子女即原告劉金貴等4 人
        ，於系爭事故發生時均已成年，其98年度申報所得僅有
        利息收入4,932 元，名下沒有財產，此有戶籍謄本、稅
        務電子閘門財產所得調件明細表在卷可按（見本院卷第
        45頁、第88頁），則以原告劉鍾玉招前述之年所得總額
        ，及其於系爭事故時業已75歲，應足認其已無謀生能力
        ，且不能維持生活，而需人扶養，又原告劉鍾玉招尚有
        子女即原告劉金貴等4 人，且於系爭事故發生時俱已成
        年，依法其等對直系血親尊親屬之原告劉鍾玉招，自應
        負扶養之義務，又依上揭民法規定，其負扶養義務之順
        序與被害人劉富達相同，是被害人劉富達負擔之扶養義
        務應僅有5 分之1 。
      (2)被告固抗辯被害人劉富達於系爭事故發生時，年齡為78
        歲，應無能力扶養原告劉鍾玉招云云，惟被害人劉富達
        98年度申報所得固僅有利息收入8,159 元，有稅務電子
        閘門財產所得調件明細表在卷可按（見本院卷第108 頁
        ），顯已不足維持自己之生活，然此僅得減輕其對原告
        劉鍾玉招扶養義務，尚不得免除之，是被告上開抗辯尚
        非可採。
      (3)原告劉鍾玉招固主張以98年度臺灣地區平均每人每月消
        費支出金額17,655元計算其扶養費用云云，惟扶養之程
        度依法本即以受扶養權利者之需要與負扶養義務者之經
        濟能力及身分定之，則以被害人劉富達已高齡78歲及其
        98年度申報所得僅有8,159 元，被害人劉富達應得減輕
        其對原告劉鍾玉招扶養義務，是自應以98年度綜合所得
        稅70歲以上扶養親屬寬減額每人每年123,000 元為計算
        每年扶養費之基準，即原告劉鍾玉招每月得向劉富達請
        求之扶養費用應為2,050 元（計算式：123000÷12÷5
        ＝2050），原告主張以98年度臺灣地區每人每月消費支
        出計算云云洵不足採。
      (4)又被害人劉富達為20年11月生，此有戶籍謄本在卷可按
        （見本院卷第5 頁），則系爭事故發生時，原告劉鍾玉
        招、被害人劉富達年齡各為78歲、75歲，因臺灣地區居
        民女性於75歲時的平均餘命為13.25 年、男性於78歲的
        平均餘命為9.77年，有內政部統計處編印之臺灣地區97
        年簡易生命表附卷可參（見本院卷第136 至137 頁），
        是原告劉鍾玉招主張被害人劉富達對其負有法定扶養義
        務期間為9.22年應屬可採。則依此扶養年數、扶養金額
        以月別式複式霍夫曼式係數為計算結果，原告劉鍾玉招
        一次可請求被告賠償之扶養費即為186,851 元【計算式
        ：2050×90.00000000 （此為應受扶養110 月之霍夫曼
        係數）+2050 ×0.64×（91.00000000-00.00000000 ）
        =186851 （小數點以下四捨五入）】。
    3.精神慰撫金：
      原告劉鍾玉招及原告劉金貴等4 人分別為被害人劉富達之
      配偶與子女已如上述，則其等突遭喪偶及喪父之痛，精神
      所受痛苦自深，依上開說明，其等自均得請求賠償相當之
      慰撫金。查原告劉鍾玉招之名下沒有財產，家管；原告劉
      金貴名下有房屋4 棟、田賦4 筆、土地2 筆、汽車1 輛、
      投資1 筆，專科畢業，現從事工程業；原告劉寶貴名下有
      房屋1 棟、土地1 筆及田賦2 筆，高職畢業，從事工程業
      ；原告劉秋瑛名下有土地及房屋各1 ，高職畢業，家管；
      原告劉菊瑛名下沒有財產，高職畢業，家管；而被告名下
      則有房屋2 棟、田賦4 筆、土地2 筆及汽車1 輛，大學畢
      業，任教職退休等情，此有稅務電子閘門財產所得調件明
      細表、畢業證書、教師證書及教職員退休證等件在卷可稽
      （見本院卷第21至45頁、第82至84頁），且為兩造所不爭
      執，是本院審酌兩造之身分地位、經濟能力及損害程度等
      一切情狀，認原告劉鍾玉招請求之慰撫金應以80萬元，而
      原告劉金貴等4人請求之慰撫金則各以70萬元較為適當。
    4.綜上所述，原告劉鍾玉招得請求之金額為986,851 元，而
      原告劉金貴等4 人得請求之金額各為747,500 元，於扣除
      如上所述被害人劉富達與有過失之70% 責任後則分別為29
      6,055 元、224,250 元，惟原告就系爭事故已領強制汽車
      責任險理賠金150 萬元，並收受被告賠償10萬元已如前述
      ，被告受賠償請求時自得就上開給付抗辯扣除（即各扣除
      32萬元），則原告領取之強制責任險理賠金及被告業賠償
      之金額既高於其等所得請求者，其等即不得在請求被告賠
      償，是原告主張被告應再給付其等如聲明所示金額云云即
      非可採。
七、綜上所述，被害人劉富達確係因被告之過失駕駛行為而死亡
    ，惟被害人劉富達於此事件亦與有過失，其繼承人即原告於
    向被告請求時，自應承擔此過失即70% 之過失責任，而原告
    劉鍾玉招得請求之金額經計算結果為986,851 元，原告劉金
    貴等4 人則各為747,500 元，則於扣除與有過失之責任及業
    已領取之強制責任險、被告之賠償計160 萬元後，原告均已
    不得再向被告請求，從而原告依侵權行為之法律關係請求被
    告各給付其等如聲明所示金額及其遲延利息，為無理由，應
    予駁回。又原告之訴既經駁回，其假執行之聲請即失所附麗
    ，應併予駁回。
八、本件事證已臻明確，兩造其餘攻擊防禦方法或舉證，經審酌
    後，核與判決結果不生影響，爰不逐一論列，併此敘明。
九、據上論結，本件原告之訴為無理由，依民事訴訟法第385 條
    第1項前段、第78條、第85條第1 項，判決如主文。
中    華    民    國    99    年    12    月    22    日
                  民事第四庭  審判長法  官  黃宏欽
                                    法  官  楊淑珍
                                    法  官  楊淑儀
以上正本係照原本作成。
如對本判決上訴，須於判決送達後20日內向本院提出上訴狀。如
委任律師提起上訴者，應一併繳納上訴審裁判費。
中    華    民    國    99    年    12    月    22    日
                                    書記官  王資惠

司法院資訊處製作；財團法人民間司法改革基金會備份。
